最高法院刑事判決　　　　　　一○○年度台上字第六二七四號
上　訴　人　李宗潔
上列上訴人因妨害性自主案件，不服台灣高等法院中華民國九十
九年七月二十三日第二審更審判決（九十九年度上更(一)字第一二
八號，起訴案號：台灣桃園地方法院檢察署九十四年度偵字第二
一九三八號），提起上訴，本院判決如下：
    主  文
原判決撤銷，發回台灣高等法院。
    理  由
本件原判決認定上訴人李宗潔有其事實欄所載對於被害人Ａ女（
真實姓名年籍均詳卷，下稱Ａ女）利用其酒醉之際，不知抗拒而
為性交犯行，因而撤銷第一審科刑之判決，改判仍論上訴人以對
於女子利用其酒醉之情形，不知抗拒而為性交罪，處有期徒刑三
年二月。固非無見。
惟查：(一)、被害人之陳述如無瑕疵，且就其他方面調查亦與事實
相符，固得採為科刑之基礎，倘其陳述尚有瑕疵，則在未究明前
，遽採為論罪科刑之依據，即難認為適法。原判決認定上訴人趁
Ａ女酒醉昏睡而不知抗拒之際，將Ａ女所穿肚兜型上衣掀至乳房
下緣，復將Ａ女所穿裙子往上拉，褪去其內褲，以手（指）伸入
Ａ女陰道內而予以性交得逞等情，無非係以Ａ女於警詢、偵查、
第一審及原審之陳述，為其主要論據。惟Ａ女於警詢時陳稱：伊
於案發當日上午三時許酒醒後，發現身在某民宅，有穿上衣與裙
子，未著內衣及內褲，伊就趕快穿內衣，要穿內褲時，「阿忠」
（指上訴人）剛好光溜溜未穿衣服走進來，並對伊說：「妳說什
麼，再穿就叫一堆小弟來輪（暴）妳」等語，然後躺在我身邊叫
我幫他「吹喇叭」（即口交）並用他的手（指）猛挖我下體，我
喊痛叫他放我走」等語（見偵查卷第二十頁）。嗣於檢察官第一
次偵訊時陳稱：伊清醒時是在某房間床上，下半身（即內褲）未
穿，上衣（連裙）已被往上掀，內衣還在，上訴人穿一條內褲半
躺在旁邊，伊求上訴人放伊走，上訴人問伊在店裡打電話給誰，
伊回稱不知道，上訴人即打伊，伊跪著求上訴人放伊走，上訴人
罵伊三字經，並稱不可能（放Ａ女走），伊害怕一直哭，等上訴
人上廁所時，伊即往外跑至巷口便利商店求救等語（見偵查卷第
五十四頁）。於檢察官第二次偵訊時陳稱：「（伊醒來後）上訴
人有壓著我的頭靠近他的性器官，要求我幫他口交，但我並沒有
做」等語（見偵查卷第六十四頁）。其後於第一審先則陳稱：「
（妳自己的內衣、內褲有穿在身上嗎？）我本來就沒有穿內衣，
我醒來時內褲好像有在身上」、「他壓著我的頭要我進行口交，
我說我想吐，就拿著垃圾桶把頭埋進垃圾桶不肯抬起，上訴人就
沒有再強迫我了」等語；惟又改稱：「在模模糊糊中我感覺下體
有在抽動，我不了解性器官還是什麼，我因為這樣才醒來」、「
（妳可否回想妳剛醒來的時候有無穿內褲？）事隔很久，我記不
清楚，我只記得自己衣衫不整」、「（妳在警局為何提到上訴人
用手猛挖妳的下體？）是我在意識模糊中覺得下體有抽動，我覺
得有人摸我下體，所以才這麼說，實際上我沒有看到上訴人以手
指挖我的下體」、「（妳方稱醒來時上訴人是坐躺在妳身邊，何
以妳於警局中說妳醒來時上訴人光溜溜的沒穿衣服走進來？）我
印象中醒來時上訴人是坐躺在我身邊，而我在警局中酒還沒醒，
７－１１的人員經我求救後是向警方報案說我被搶」等語（見一
審卷第一○○至一○三頁）。嗣於原法院前審陳稱：「我清醒後
覺得下體疼痛，我不知道他（指上訴人）怎麼弄我，我是痛了才
醒的」、「（妳說妳有到便利商店求救，妳跟店員怎麼講的？）
我只有跑下來講救我」、「（有無講妳被性侵害？）沒有」等語
（見原法院前審卷第四十八頁正面及背面）。最後於原審陳稱：
「（我醒來後）裙子被拉到腰身以上，內褲已經不見了」、「（
為何妳在警詢中說這時候上訴人用手猛挖妳的下體？）上訴人挖
我下體的時候，是在我醒來之前，我發現痛的時候，上訴人就沒
有了」等語（見原審卷第三十三頁背面、第三十四頁）。細繹Ａ
女所述，其對於「醒來時之衣著」部分，先則稱伊醒來時發現未
穿內衣及內褲，即趕快穿內衣，並穿內褲。旋即改稱：伊醒來後
未穿內褲，但內衣還在等語。嗣又陳稱：伊記不清楚醒來時有無
穿內褲等語。其後又改稱：伊本來即未穿內衣，醒來時「內褲」
好像有在身上云云。最後又翻稱：伊醒來後「內褲」已經不見了
等語。對於「醒來時上訴人之動態」部分，先則稱：伊清醒後穿
內衣、內褲時，上訴人剛好光溜溜未穿衣服走進來。惟又改稱：
伊醒來後，發現上訴人穿一條內褲半躺在（床）旁邊。另對於「
醒來後上訴人有無強迫其口交」部分，先則稱：伊醒來後，上訴
人壓住伊頭強迫伊進行口交。嗣又改稱：伊醒後上訴人質問伊在
店裡打電話給誰，伊回稱不知道，上訴人即打伊，並罵三字經，
伊害怕一直哭，伊趁上訴人上廁所時逃至巷口便利商店求救各等
語。此外，對於「上訴人有無用手（指）猛挖其下體」部分，先
則稱：伊醒來後，上訴人躺在伊身邊叫伊幫其口交，並用手（指
）猛挖伊下體，伊喊痛並叫上訴人放伊走。嗣即改稱：伊僅在模
糊中覺得有人摸伊下體，實際上並未看見上訴人以手指挖伊下體
。隨後又翻稱：伊不知道上訴人怎麼弄伊，伊是痛了才醒的。最
後又陳稱：上訴人係在伊醒來之前挖伊下體等云，其所述被害情
節，前後有重大矛盾、齟齬。且本件案發時間係在民國九十四年
六月十九日上午三時許，而Ａ女係於同年月二十三日下午二時許
始第一次製作警詢筆錄，其間已相隔四日以上。若Ａ女於案發當
時有酒醉情形，則其於四日後之警詢時，應不致因酒醉未醒而發
生陳述失誤之情形。惟Ａ女於第一審行交互詰問程序時，經檢察
官訊以其在警詢時所述（指伊醒來時見上訴人光溜溜未穿衣服走
進房間一節），何以與其在偵查中所述（指伊醒來時見上訴人穿
內褲坐躺在伊身邊）不符時，Ａ女竟陳稱：「伊於警詢時酒還沒
醒」（見一審卷第一○三頁），顯與情理有悖，則其陳述之憑信
性即有可疑。又Ａ女既指稱其係遭上訴人性侵害而逃至便利商店
求救，卻未以遭性侵害為由報警處理，而以「被搶」向警方報案
，亦有疑竇。是Ａ女所為不利於上訴人之指證，難謂無重大瑕疵
。原判決雖謂Ａ女因時間流逝記憶漸趨模糊，就本案細節有所遺
忘而供述不一，要與常情不悖云云（見原判決第九頁倒數第四至
三行）。然本件起訴意旨係以上訴人趁Ａ女酒醉不知抗拒之際，
將Ａ女上衣掀至乳房下緣，並褪去其內褲，而以手指伸入Ａ女陰
道內予以性交得逞，認其涉犯刑法第二百二十五條第一項之乘機
性交罪嫌。故Ａ女酒醉醒來後，其「內褲」是否已遭上訴人褪去
，以及上訴人有無以手指伸入Ａ女陰道，暨上訴人係在Ａ女酒醒
之前，抑在其酒醒以後始以手指挖其陰道，即與本件待證事實具
有重要關係。且上述情節係上訴人犯罪之主要手段，亦係Ａ女被
性侵害之重要過程，難謂僅係犯罪細節問題。而Ａ女既親身經歷
其事，對前述重要被害情節，似應有深刻印象，尚難諉言記憶模
糊而指陳不一。是Ａ女之陳述既有重大瑕疵，足以影響其證詞之
憑信性，自有詳加究明釐清之必要。原判決對於Ａ女指證之瑕疵
未詳加調查釐清，僅以時間流逝記憶模糊，謂其陳述不一與常情
不悖，遽採為上訴人犯罪之重要憑據，依上述說明，其採證難謂
適法。(二)、證據雖已調查，若尚有其他重要證據未予調查，致事
實未臻明瞭者，即與未經調查無異，如遽行判決，仍難謂無應於
審判期日調查之證據而未予調查之違法。原判決以證人徐○○證
稱：伊於案發當日上午二時許，與上訴人、Ａ女及林○○同往龜
山鄉某公寓（按係林○○住處），伊進入公寓後即在沙發上睡覺
。大約上午三時許，伊醒來後，因腳踢到桌子，上訴人走出房間
察看，當時上訴人只穿一件「大的四角內褲」等語，核與Ａ女所
述「上訴人只穿內褲坐躺在伊身邊床上」等情相符，因認Ａ女之
陳述為可信，而採為上訴人犯罪之佐證（見原判決第四頁第十三
至十八行）。然上訴人當時是否穿內褲，與其有無對Ａ女為性侵
害行為，似無重要關聯。參以上訴人於原審辯稱：「（睡覺的時
候為何脫光衣服？）我沒有脫光衣服，因為當時是夏天，我本來
就穿短褲及Ｔ袖」、「（穿何式樣短褲？）我穿一條運動短褲，
我在卡拉○Ｋ的時候就是穿運動短褲」等語（見原審卷第三十三
頁）。則上訴人於案發前與Ａ女、徐○○及林○○、張○○等友
人在「○○○○卡拉○Ｋ店」消費時，究係如Ａ女所稱係穿著長
褲，抑如上訴人所辯係穿著「運動短褲」？即非無疑竇。原判決
既認徐○○所述案發當時看見上訴人穿一件大的四角內褲，與Ａ
女指證之憑信性有關，而採為上訴人犯罪之佐證，但對於上訴人
前揭辯解是否可信，並未加以調查及說明，亦有調查未盡及理由
欠備之違誤。(三)、原判決依憑Ａ女及徐○○之證述，認定上訴人
與友人林○○等人於案發當日晚上十時三十分許，從Ａ女所服務
之「○○○茶室」轉至「○○○○卡拉○Ｋ店」消費，Ａ女亦於
同日晚上十一時四十分許自行至該卡拉○Ｋ店找上訴人飲酒。因
上訴人及其友人頻向Ａ女敬酒，致Ａ女酒醉倒臥桌下。Ａ女因酒
醉欲撥打電話找友人前來該店接其回家，並請該店服務小姐徐○
○將該店地址告知電話彼端之友人。惟上訴人之友人將Ａ女交予
徐○○之行動電話取走，致Ａ女無從聯絡其友人前來搭載其離開
。嗣於翌日上午二時許，Ａ女因泥醉被上訴人及其友人攙扶上車
，並由林○○駕車前往其桃園縣龜山鄉○○街○○○號二樓住處
繼續飲酒等情。似認定上訴人與其友人在前揭卡拉○Ｋ店時，除
頻向Ａ女敬酒使其酒醉外，並阻礙Ａ女打電話請其友人前來該店
搭載Ａ女回家，嗣並趁Ａ女泥醉之際將其載往林○○上揭住處，
而以此作為上訴人意圖對Ａ女乘機性交之犯罪背景。然上訴人否
認有搶走Ａ女之行動電話，或阻礙Ａ女打電話之舉措，辯稱：Ａ
女係自行前往上述卡拉○Ｋ店與伊飲酒，且Ａ女飲酒不多，其間
Ａ女之男性友人曾至該店要帶Ａ女離開，但Ａ女表示不願意走，
該男子即自行離去等語（見偵查卷第六十一頁）。而Ａ女於第一
審亦證稱：案發當天伊請一位男性朋友呂○○載伊至「好久不見
卡拉○Ｋ店」與上訴人及其友人飲酒，該男性朋友未進去卡拉○
Ｋ店內，而在門口等。並稱：「我已經醉了，我事後有聽他（指
呂○○）說，他有進入○○○○卡拉○Ｋ店內，看見我趴在沙發
上，他說他有跟上訴人說要把我帶走，但上訴人不答應，叫人把
他帶出去，上訴人還對呂○○說：『我要對她怎樣，你能奈我何
？』等語」、「（呂○○會進到○○○○卡拉○Ｋ店，是妳打電
話叫他進來，還是他自己進來的？）他自己進來的，我沒有打電
話叫他進來」（見一審卷第九十六、九十九、一○五頁）。可見
Ａ女與上訴人在「○○○○卡拉○Ｋ店」內飲酒時，Ａ女之友人
呂○○曾進入該店欲帶Ａ女回家未果。惟呂○○未能帶Ａ女返家
之原因，究係如上訴人所稱係因Ａ女不願意隨呂○○離去，抑如
Ａ女所述係受上訴人攔阻所致，因雙方各執一詞，致有疑竇。此
項疑點雖與上訴人有無對Ａ女為乘機性交犯行無直接關聯，但本
件性侵害疑案，係上訴人與Ａ女在私密房間內所發生，雙方對有
無性侵害行為各執一詞，而Ａ女之指證尚有諸多矛盾及瑕疵（業
如前述），復無其他證人見聞其事，致真相矇朧未明。且Ａ女係
被害人，與上訴人處於對立關係，其指證是否確屬可信，與上訴
人利益攸關，且足以影響判決結果，法院自應審酌雙方身分、利
害關係及交往情形，並綜合案發前雙方相處之背景暨卷內一切相
關證據資料詳加審究剖析，以探究其指證之憑信性。原審未傳訊
呂○○或當時與上訴人在前揭卡拉○Ｋ店飲酒之友人林○○、賴
○○與張○○等人，以查明Ａ女前揭指證是否與事實相符，而藉
以判斷Ａ女陳述之憑信性，遽採信Ａ女片面之陳述，而為不利於
上訴人之認定，尚嫌速斷。(四)、上訴人於原審辯稱：「我是冤枉
的，我是被設計的，被害人（指Ａ女）陳述證詞，一直反覆不定
，而且前後矛盾，被害人工作的茶室，就是作風大膽的店，我只
要花錢就可以達成被害人所述的情形，並不需要去性侵她，被害
人到便利商店報案的時候，是說被搶，而不是說被性侵，我當時
也在場，為何不叫警察當場抓我？被害人事後有找人去跟我要新
台幣（下同）三十萬元，我認為是『仙人跳』的案子」等語（見
原審卷第六十九頁背面、第七十頁）。證人張○○於原審亦證稱
：案發當天，Ａ女與上訴人到林○○住處之目的係繼續喝酒及談
戀愛，因為Ａ女整晚都叫上訴人「親愛的」等語。並稱：「Ａ女
上班的店（指○○○茶室）在桃園是最有名的『喇叭店』」、「
（上訴人被判刑，你是否覺得不滿？）我非常不滿，我認為是『
仙人跳』，恐嚇取財未遂，當天有十幾個人到桃園○○○○（卡
拉○Ｋ店）找上訴人要三十萬元，是我出面請人處理」、「（你
當時是如何找人出面處理？）他們說他們是十三鐵衛幫的，他女
朋友被欺侮，所以叫上訴人要出來處理，條件要三十萬元，我找
十三鐵衛幫的大哥（綽號「空仔文」），說不可以這樣處理，後
來就沒通電話了」（見原審卷第五十六頁背面、第五十七頁）。
究竟上訴人及張○○前揭所述是否屬實？Ａ女事後有無找人向上
訴人要求給付三十萬元？若有其事，張○○係請何人出面幫上訴
人調解本件性侵害糾葛？調解之過程及結果如何？上訴人有無認
錯或付款？以上疑點與本件是否有如上訴人所辯係純遭設計陷害
之「仙人跳」攸關，猶有詳加根究明白之必要。原審未就此詳加
審究釐清，遽行判決，亦嫌調查未盡。(五)、原判決認定上訴人與
林○○邀請Ａ女與徐○○至林○○住處繼續飲酒聊天，惟林○○
駕車搭載上訴人、Ａ女與徐○○至其住處後，卻藉故離去等情（
見原判決第二頁第八至十行），其中似有蹊蹺。林○○於警詢時
雖證稱：伊載上訴人及Ａ女等人至伊住處後，即至「○○○○卡
拉○Ｋ店」載張○○，事後發生何事不清楚等語（見偵查卷第二
十六頁）。但張○○於原審卻陳稱：伊不記得何人說要回來載伊
，伊自己離開該卡拉○Ｋ店回家睡覺，不清楚林○○有無至該店
載伊等語（見原審卷第五十七頁背面、第五十八頁），其二人所
述未盡相符。究竟林○○為何不與上訴人、Ａ女及徐○○在其住
處繼續飲酒，而藉故離去？其藉故離去之真正原因為何？又其離
去住處後，係前往何處？何時再返回其住處？此項疑點雖與上訴
人有無對Ａ女為性侵害行為無直接關係，但林○○與上訴人係以
繼續飲酒聊天為由，駕車搭載Ａ女與徐○○至其住處，乃於到達
其住處後，卻自行藉故離去，而讓上訴人與Ａ女及徐○○在其住
處休息，因而發生本件性侵害案件，則其是否因事先知悉上訴人
有對Ａ女乘機性交之意圖，而藉故自行離去，以利上訴人遂行其
犯行？此與Ａ女指證之憑信性有關，原審未一併加以探究釐清明
白，亦嫌未盡調查能事。以上或為上訴意旨所指摘，或為本院得
依職權調查之事項，應認仍有撤銷原判決發回更審之原因。
據上論結，應依刑事訴訟法第三百九十七條、第四百零一條，判
決如主文。
中    華    民    國  一○○  年   十一   月   十六   日
                      最高法院刑事第四庭
                          審判長法官  洪  文  章  
                                法官  王  居  財  
                                法官  郭  毓  洲  
                                法官  韓  金  秀  
                                法官  沈  揚  仁  
本件正本證明與原本無異
                                      書  記  官  
中    華    民    國  一○○  年   十一   月   十七   日
                                                      Ｅ